---
title: "Relatório Afastamentos Remunerados"
author: "Paula Macedo Barros"
date: '2022-04-06'
output:
  html_document:
    highlight: textmate
    theme: flatly
    number_sections: yes
    toc: yes
    toc_float:
      collapsed: yes
      smooth_scroll: no
---
# Contextualização
  
O banco de dados analisado traz os resultados da base de dados referente aos Afastamentos e Licenças do Executivo Federal. As variáveis selecionadas para foram:  

  * Afastamento Missão no Exterior Com ônus e Com ônus limitado; 
  * Afastamento Programa de Treinamento para Congresso/Encontro Com Ônus e Com Ônus Limitado; 
  * Afastamento Viagem/Serviço fora do país com ônus e com ônus limitado.    

Deseja-se **avaliar os valores médios do rendimento líquido mensal dos servidores que prestaram serviços no exterior**. Tem-se como finalidade a **obtenção do valor da hora técnica dos servidores públicos que prestam serviço no exterior**. 

# Leitura e Visualização de Dados

## Manipulação dos dados 

**Carregamento de Pacotes**

```{r Carregar Pacotes}
pacman::p_load(hrbrthemes, viridis, gt, dplyr, ggplot2, readr, data.table, fBasics, moments, psych, lubridate, tidyverse, ggalt, plotly, readr, stringr, ggthemes, extrafont, ggsci, ggpubr, ggstatsplot, kableExtra, reshape2, lessR, readxl, knitr, officer, rvg)
```

**Setar Diretório** 

```{r Setar Diretório, echo=TRUE}
require("knitr")
opts_knit$set(root.dir = "~/Paula/COBRADI")
```

**Abrir Dados e Juntar Dados**

```{r Abrir dados}
afastamentos <- list.files(
  path = "~/Paula/COBRADI/bases/mes_referencia",
  full.names = TRUE) |> 
  lapply(read.csv, header = TRUE, sep = ";", dec = ",", stringsAsFactors = FALSE, encoding = "latin1") |> 
  bind_rows()
```

**Analisar Banco de Dados bruto:** 
```{r Glimpse Banco de Dados}
glimpse(afastamentos, 5)
```

**Eliminar variáveis desnecessárias para análise**
```{r Eliminar as duas primeiras colunas e última}
afastamentos <- afastamentos %>% 
                select(-c(Nome, CPF, X))
```

**Eliminando os valores faltantes do data frame:**      

```{r Observando Valores Faltantes, echo=TRUE}
sapply(afastamentos, function(x) sum (is.na(x)))
afastamentos <- afastamentos[complete.cases(afastamentos),]
sapply(afastamentos, function(x) sum (is.na(x)))
```

**Eliminando os valores nulos:**   
``` {r Eliminar Valores Nulos}
afastamentos[afastamentos==0] <- NA

afastamentos_1 <- afastamentos[complete.cases(
  afastamentos), ]
```

**Alterar Mês Início Afastamento e Ano Mês Referência para o formato de data padrão e, posteriormente, inserir dia:**   

```{r Modificação das Datas}
afastamentos_1$Ano_Mes_inicio_afastamento <- parse_date_time(
  afastamentos_1$Ano_Mes_inicio_afastamento, "ym")
afastamentos_1$Ano_Mes_referencia <- parse_date_time(
  afastamentos_1$Ano_Mes_referencia, "ym")
```

**Salvando Mês e Ano em colunas separadas:**    
```{r Salvar Mês e Ano em colunas separadas}
afastamentos_2 <- afastamentos_1 |>  
  mutate(Ano_inicio_afastamento = format(Ano_Mes_inicio_afastamento, "%Y"),
         Mes_inicio_afastamento = format(Ano_Mes_inicio_afastamento, "%m"))
```

**Adicionar coluna do ´RENDIMENTO POR HORA´ (Remuneração por Hora Relativa):**       
```{r Adicionando Coluna Rendimento por Hora}
afastamentos_total <- afastamentos_2 |> 
  mutate(Rendimento_Liquido_Hora = ((Valor_rendimento_liquido/21)/8))
```

**Eliminando espaços da variável Descrição do Afastamento**
```{r Removendos os espaços da variavel Descrição do Afastamento}
afastamentos_total$Descricao_do_afastamento <- trimws(afastamentos_total$Descricao_do_afastamento, which = c("both"))
```

**Filtrar (quando dejesado) o ano da realização dos afastamentos**
```{r Filtrar Afastamentos 2021}
afastamentos_2021 <- afastamentos_total |>  
  filter(Ano_inicio_afastamento == "2021")
```

```{R Salvar base de dados, eval=FALSE, include=FALSE}
write_xlsx(afastamentos_2021,"C:\\Users\\E3072167\\Documents\\COBRADI\\base_afastamentos_2021.xlsx")
```

**Visualização sistemática das 5 primeiras linhas do banco de dados:**   

```{r Tabela 1 - Visualização das Primeiras Linhas do Banco de Dados, echo=FALSE}
knitr::kable(head(afastamentos_2021, 5), col.names = c("Descrição do Cargo", "Nome do Órgão de Origem", "UF", "Cidade da Residência", "Nível da Escolaridade", "Início do Afastamento", "Ano/Mês Referência", "Valor do Rendimento Líquido", "Descrição do Afastamento", "Ano Início Afastamento", "Mês Início Afastamento", "Rendimento Líquido Hora")) %>%
  kable_styling(full_width = F, fixed_thead = T, font_size = 12,  bootstrap_options = c("striped", "hover", "condensed", "responsive"))
```


<br>

  * O banco de dados original continha **`r nrow(afastamentos_total)`** observações, já o banco de dados obtido através da manipulação contém **`r nrow(afastamentos_2021)`**. 

  * O somatório dos gastos em afastamentos para o ano de 2021 é de **R$40.221.314,00 reais**. 


# Estatística Descritiva 
  
  Esta secção possui como intuito a análise descritiva da Variável Valor Líquido Mensal.   

## Tabelas de Frequência   

### Tabela de Frequência por Órgão de Origem
Nesta secção serão representadas duas tabelas: a tabela de frequências composta por todos os órgãos; e a tabela do valor sugerido da hora técnica para todos os órgãos para o ano referente.  

A tabela de frequência a seguir demonstra os resultados obtidos através do agrupamento dos Órgãos de Origem dos servidores afastados no ano de 2020. Consegue-se, portanto, verificar a quantidade de afastamentos por órgão, bem como a hora técnica do servidor para cada um desses órgãos, calculada através do Valor da Hora Técnica esclarecido na secção anterior. 

<br>  

```{r Tabela 01 - Valor da Hora Técnica por Órgão de Origem, echo=FALSE}
tabela_01 <- afastamentos_2021 |> 
  group_by(Nome_orgao_de_origem) |> 
  dplyr::summarize(contagem = n(),
    valor_medio_hora = ((sum(Rendimento_Liquido_Hora))/contagem)
            ) |> 
  arrange(desc(contagem)) |> 
  gt(rowname_col = "Nome") |>  
  tab_header(
    title = md("**Tabela 01 - Valor da Hora Técnica por Órgão (R$)**"),
    subtitle = md("**Ano: 2021**")
  ) |> 
  cols_label(
     Nome_orgao_de_origem = md("**Nome do Órgão de Origem**"), 
     contagem = md("**Quantidade de Afastamentos por Órgão**"),
     valor_medio_hora = md("**Valor da Hora Técnica por Órgão (R$)**")
  ) |> 
  opt_align_table_header(align = "left") |> 
  fmt_number(columns = 3) |> 
  cols_width(
    Nome_orgao_de_origem~px(350),
    contagem~px(200),
    valor_medio_hora~px(200)
  ) |> 
  tab_source_note(source_note = md("*Fonte: Elaboração Própria*")
  ) |>
  data_color(
    columns = valor_medio_hora,
    colors = scales::col_numeric(
      palette = c("azure","cornflowerblue","darkblue"),
      domain = c(min(valor_medio_hora),	max(valor_medio_hora))
    )
  ) |> 
  tab_stubhead(
    label = md ("**Nome Órgão<br>de Origem**")
  ) |> 
  opt_table_font(
    font = google_font("Times New Roman"), 
    weight = 600 
  ) |> 
  cols_align(
    align = "center",
    columns = everything()
)

tabela_01

#gt::gtsave(tabela_02, filename = "tabela_02.png", expand = 10)
```

<br>  

A tabela abaixo possui como propósito sugerir um **Valor Médio da Hora Técnica para todos os Órgãos, baseado nos afastamentos no ano de 2021**. Esse valor equivale a média da variável Rendimento Líquido por Hora de todos os servidores afastados, sendo calculada através da remuneração por hora relativa.

<br>

```{r Tabela 02 - Valor Geral por Órgão de Origem - Todos os Órgãos, echo=FALSE}
tabela_02 <- afastamentos_2021 |> 
  dplyr::summarize(instituicao = "Afastamentos Realizados por Órgãos Federais",
    valor_medio_hora = ((sum(Rendimento_Liquido_Hora))/n())
  ) |> 
  gt(rowname_col = "Nome") |> 
  tab_header(
    title = md("**Tabela 01 - Valor da Hora Técnica para todos os Órgãos**"),
    subtitle = md("**Ano: 2021**")
  ) |> 
  cols_label(
     instituicao = md(""), 
     valor_medio_hora = md("**Valor Médio da Hora Técnica (R$)**")
  ) |> 
  opt_align_table_header(align = "left") |> 
  fmt_number(columns = 2) |> 
  cols_width(
    instituicao~px(200),
    valor_medio_hora~px(200)
  ) |> 
  tab_source_note(source_note = md("*Fonte: Elaboração Própria.*")
  ) |>
  data_color(
    columns = valor_medio_hora,
    colors = "blue"
  ) |> 
  tab_stubhead(
    label = md ("**Nome da Instituição**")
  ) |> 
  opt_table_font(
    font = google_font("Times New Roman"), 
    weight = 600 
  ) |> 
  cols_align(
    align = "center",
    columns = everything()
)

tabela_02
   
#gt::gtsave(tabela_02, filename = "tabela_02.png", expand = 10)
```

<br>

### Tabela de Frequência por Descrição de Cargo   

A tabela de frequência a seguir demonstra os resultados obtidos através do agrupamento da Descrição do Cargo dos servidores afastados no ano de 2021, ou seja, qual tipo de cargo que esse servidor ocupa na esfera pública. Verifica-se a quantidade de afastamentos por Descrição do Cargo, adjunto à hora técnica do servidor para cada um desses órgãos, calculada através do Valor da Hora Técnica esclarecido previamente.   

```{r Tabela 03 - Valor da Hora Técnica por Descrição de Cargo Emprego, echo=FALSE}
tabela_03 <- afastamentos_2021 |> 
  group_by(Descricao_do_cargo.emprego) |> 
  summarize(contagem = n(),
    valor_medio_hora = ((sum(Rendimento_Liquido_Hora))/contagem)
            ) |> 
  arrange(desc(contagem)) |> 
  gt(rowname_col = "Nome") |> 
  tab_header(
    title = md("**Tabela 03 - Valor da Hora Técnica por Descrição do Cargo**"),
    subtitle = md("**Ano: 2021**")
  ) |> 
  cols_label(
     Descricao_do_cargo.emprego = md("**Descrição do Cargo**"), 
     contagem = md("**Quantidade de Afastamentos por Cargo**"),
     valor_medio_hora = md("**Valor da Hora Técnica por Cargo**")
  ) |> 
  opt_align_table_header(align = "left") |> 
  fmt_number(columns = 3) |> 
  cols_width(
    Descricao_do_cargo.emprego~px(350),
    contagem~px(150),
    valor_medio_hora~px(250)
  ) |> 
  tab_source_note(source_note = md("*Fonte: Elaboração Própria*")
  ) |>
  data_color(
    columns = valor_medio_hora,
    colors = scales::col_numeric(
      palette = c("azure","cornflowerblue","darkblue"),
      domain = c(min(valor_medio_hora),	max(valor_medio_hora))
    )
  ) |> 
  tab_stubhead(
    label = md ("**Descrição do Cargo**")
  ) |> 
  opt_table_font(
    font = google_font("Times New Roman"), 
    weight = 600 
  ) |> 
  cols_align(
    align = "center",
    columns = everything()
)

tabela_03
```

<br> 

### Tabela de Frequência para Universidades Federais e Institutos Federais 

Nesta seção serão representadas duas tabelas: a tabela de frequências de afastamentos composta por todas as universidades federais, juntamente com os institutos federais; e a tabela do valor sugerido da hora técnica para todas as instituições anteriormente citadas.  

A tabela de frequência a seguir demonstra os resultados obtidos através do agrupamento dos Órgãos de Origem, filtrando todas as Universidades Federais e Institutos Federais dos servidores afastados no ano de 2021. Consegue-se, portanto, verificar a quantidade de afastamentos por órgão, bem como a hora técnica do servidor para cada um desses órgãos, calculada através do Valor da Hora Técnica esclarecido na secção anterior.

```{r Tabela 04 - Valor da Hora Técnica Universidades Federais e Institutos Federais, echo=FALSE}
afastamentos_universidades <- afastamentos_2021 %>%
filter(str_detect(Nome_orgao_de_origem, "UNIV|INST"))

tabela_04 <- afastamentos_universidades |> 
  group_by(Nome_orgao_de_origem) |> 
  summarize(contagem = n(),
    valor_medio_hora = ((sum(Rendimento_Liquido_Hora))/contagem)
            ) |> 
  arrange(desc(contagem)) |> 
  gt(rowname_col = "Nome") |> 
  tab_header(
    title = md("**Tabela 04 - Valor da Hora Técnica por Instituição**"),
    subtitle = md("**Ano: 2021**")
  ) |> 
  cols_label(
     Nome_orgao_de_origem = md("**Nome da Instituição**"), 
     contagem = md("**Quantidade de Afastamentos por Cargo**"),
     valor_medio_hora = md("**Valor da Hora Técnica por Instituição (R$)**")
  ) |> 
  opt_align_table_header(align = "left") |> 
  fmt_number(columns = 3) |> 
  cols_width(
    Nome_orgao_de_origem~px(250),
    contagem~px(250),
    valor_medio_hora~px(300)
  ) |> 
  tab_source_note(source_note = md("**Fonte: Elaboração Própria**")
  ) |>
  data_color(
    columns = valor_medio_hora,
    colors = scales::col_numeric(
      palette = c("azure","cornflowerblue","darkblue"),
      domain = c(min(valor_medio_hora),	max(valor_medio_hora))
    )
  ) |> 
  tab_stubhead(
    label = md ("**Nome da Instituição**")
  ) |> 
  opt_table_font(
    font = google_font("Times New Roman"), 
    weight = 600 
  ) |> 
  cols_align(
    align = "center",
    columns = everything()
)
tabela_04
```


<br>
 
A tabela abaixo possui como propósito sugerir um **Valor Médio da Hora Técnica para as Universidades Federais e para os Institutos Federais, baseado nos afastamentos no ano de 2021**. Esse valor equivale a média da variável Rendimento Líquido por Hora de todos os servidores afastados, sendo calculada através da remuneração por hora relativa.  

<br>

```{r Tabela 05 - Valor Geral por Instituição - Universidades Federais e Institutos Federais, echo=FALSE}

tabela_05 <- afastamentos_universidades |> 
  summarize(instituicao = "Universidades e Institutos",
    valor_medio_hora = ((sum(Rendimento_Liquido_Hora))/n())
            ) |> 
  gt(rowname_col = "Nome") |> 
  tab_header(
    title = md("**Tabela 05 - Valor da Hora Técnica para Universidades e Institutos Federais**"),
    subtitle = md("**Ano: 2021**")
  ) |> 
  cols_label(
     instituicao = md(""), 
     valor_medio_hora = md("**Valor da Hora Técnica Médio por Instituição (R$)**")
  ) |> 
  opt_align_table_header(align = "left") |> 
  fmt_number(columns = 2) |> 
  cols_width(
    instituicao~px(250),
    valor_medio_hora~px(200)
  ) |> 
  tab_source_note(source_note = md("Fonte: Elaboração Própria.")
  ) |>
  data_color(
    columns = valor_medio_hora,
    colors = "blue"
  ) |> 
  tab_stubhead(
    label = md ("**Instituições**")
  ) |> 
  opt_table_font(
    font = google_font("Times New Roman"), 
    weight = 600 
  ) |> 
  cols_align(
    align = "center",
    columns = everything()
)

tabela_05
```

<br>

### Tabela de Frequência por Descrição do Afastamento  

A tabela de frequência a seguir apresenta os resultados obtidos através do agrupamento pela Descrição de Afastamento dos servidores que foram afastados no ano de 2021. Através desta análise, obtem-se a quantidade realizada para cada tipo de afastamento, seguido dos gastos totais para cada descrição de afastamento. Dessa forma, torna-se possível calcular o Valor do Rendimento Líquido Médio, ou seja, o valor médio gasto para determinado tipo de afastamento.  

<br>
 
```{r Tabela 06 - Frequência por Descrição do Afastamento, echo=FALSE}
tabela_06 <- afastamentos_2021 |> 
  group_by(Descricao_do_afastamento) |> 
  summarize(contagem = n(), valor_total = sum(Valor_rendimento_liquido), 
            valor_rendimento_medio = valor_total/contagem) |> 
  arrange(desc(valor_total)) |> 
  gt(rowname_col = "Descricao_do_afastamento") |>  
  tab_header(
    title = md("**Tabela 06 - Valor do Rendimento Líquido Gasto por Descrição do Afastamento**"),
    subtitle = md("**Ano: 2021**")
  ) |> 
  cols_label(
     Descricao_do_afastamento = md("**Descrição do Afastamento**"), 
     contagem = md("**Quantidade de Afastamentos por Descrição**"),
     valor_total = md("**Gasto Total com Afastamentos (R$)**"),
     valor_rendimento_medio = md("**Valor Médio do Rendimento Líquido por Descrição (R$)**")
  ) |>  
  opt_align_table_header(align = "left") |> 
  fmt_number(columns = 3:4) |> 
  cols_width(
    Descricao_do_afastamento~px(250),
    contagem~px(150),
    valor_total~px(200),
    valor_rendimento_medio~px(200)
  ) |>
  tab_source_note(source_note = md("*Fonte: Elaboração Própria*")) |> 
  tab_footnote(
    footnote = "O maior gasto com afastamentos para o exterior foi para Afastamento para Estudo no Exterior com Ônus Limitado.",
    locations = cells_stub(rows = 1)
  ) |>
  data_color(
    columns = valor_rendimento_medio,
    colors = scales::col_numeric(
      palette = c("azure","cornflowerblue","darkblue"),
      domain = c(min(valor_rendimento_medio),	max(valor_rendimento_medio))
    )
  ) |> 
  tab_stubhead(
    label = md ("**Descrição do Afastamento**")
  ) |> 
  opt_table_font(
    font = google_font("Times New Roman"), 
    weight = 600 
  ) |> 
  cols_align(
    align = "center",
    columns = everything()
)
tabela_06
```

<br>

A tabela acima também pode ser representada pelo gráfico de setores a seguir:    

<br>  

```{r Gráfico 01 - Gráfico de Setores, echo=FALSE}
df <- as.data.frame(table(afastamentos_2021$Descricao_do_afastamento))
pielabels <- md(c("Afas. Missão Exterior<br>com Ônus Limitado", "Afastamento Missão no Exterior<br>Com Ônus", "Afas. Prog. de Treinamento para<br>Congresso/Encontro Com Ônus", "Afas. Prog. de Treinamento para<br>Congresso/Encontro Com Ônus Limitado", "Afas. Viagem/Serviço<br>fora do país Com Ônus Limitado", "Afas. Viagem/Serviço<br>fora do país Com Ônus"))
fig <- plot_ly(df, labels = ~pielabels, values = ~Freq, type = 'pie')
fig <- fig %>% layout(title = md(" Descrição do Afastamento"),
         xaxis = list(showgrid = FALSE, zeroline = FALSE, showticklabels = FALSE),
         yaxis = list(showgrid = FALSE, zeroline = FALSE, showticklabels = FALSE))
fig
```

<br>

### Tabela de Frequência por Unidade Federativa  

A tabela de frequência a seguir explicita os resultados obtidos através do agrupamento dos afastamentos para o exterior por Unidade Federativa no ano de 2021. Assim sendo, obtem-se a quantidade de afastamentos realizada por cada Unidade Federativa, bem como o total de gastos realizado por cada estado do país. Dessa forma, torna-se possível calcular o Valor do Rendimento Líquido Médio, ou seja, o valor médio gasto para cada estado.

<br> 

```{r Tabela 07 - Frequência por Unidade Federativa, echo=FALSE}
tabela_07 <- afastamentos_2021 |> 
  group_by(UF_da_UPAG_de_vinculacao) |> 
  summarize(contagem = n(), valor_total = sum(Valor_rendimento_liquido), 
            valor_rendimento_medio = valor_total/contagem) |> 
  arrange(desc(valor_total)) |> 
  gt(rowname_col = "UF_da_UPAG_de_vinculacao") |>  
  tab_header(
    title = md("**Tabela 07 - Valor do Rendimento Líquido Gasto por Unidade Federativa**"),
    subtitle = md("**Ano: 2021**")
  ) |> 
  cols_label(
     UF_da_UPAG_de_vinculacao = md("**Unidade Federativa (UF)**"), 
     contagem = md("**Quantidade de Afastamentos por UF**"),
     valor_total = md("**Gasto Total com Afastamentos (R$)**"),
     valor_rendimento_medio = md("**Valor Médio do Rendimento Líquido (R$)**")
  ) |>  
  opt_align_table_header(align = "left") |> 
  fmt_number(columns = 3:4) |> 
  cols_width(
    UF_da_UPAG_de_vinculacao~px(110),
    contagem~px(200),
    valor_total~px(200),
    valor_rendimento_medio~px(200)
  ) |>
  tab_source_note(source_note = md("**Fonte: Elaboração Própria**")) |> 
  tab_footnote(
    footnote = "O maior gasto com afastamentos para o exterior foi realizado pelo Distrito Federal, com um total de R$14,693,960.92 no ano de 2021.",
    locations = cells_stub(rows = 1)
  ) |>
  data_color(
    columns = valor_rendimento_medio,
    colors = scales::col_numeric(
      palette = c("azure","cornflowerblue","darkblue"),
      domain = c(min(valor_rendimento_medio), 	max(valor_rendimento_medio))
    )
  ) |> 
  tab_stubhead(
    label = md ("**Unidade Federativa**")
  ) |> 
  opt_table_font(
    font = google_font("Times New Roman"), 
    weight = 600 
  ) |> 
  cols_align(
    align = "center",
    columns = everything()
)
tabela_07
```
### Tabela de Frequência gastos por Ano  

A tabela de frequência a seguir explicita os resultados obtidos através do agrupamento dos afastamentos para o exterior a cada ano. Os valores obtidos são relativos à quantidade de afastamentos realizada em cada um dos anos, bem como o total de gastos realizado nos respectivos anos. É possível calcular o Valor do Rendimento Líquido Médio, ou seja, o valor médio gasto para cada ano.

<br> 

```{r Tabela 08 - Frequência por Ano, echo=FALSE}
tabela_08 <- afastamentos_total |> 
  group_by(Ano_inicio_afastamento) |> 
  summarize(contagem = n(), valor_total = sum(Valor_rendimento_liquido), 
            valor_rendimento_medio = valor_total/contagem) |> 
  arrange(desc(valor_total)) |> 
  gt(rowname_col = "Ano_inicio_afastamento") |>  
  tab_header(
    title = md("**Tabela 08 - Valor do Rendimento Liquido Gasto por Ano**"),
    subtitle = md("**Ano: 2021**")
  ) |> 
  cols_label(
     Ano_inicio_afastamento = md("**Ano Afastamento**"), 
     contagem = md("**Quantidade de Afastamentos por Ano**"),
     valor_total = md("**Gasto Total com Afastamentos (R$)**"),
     valor_rendimento_medio = md("**Valor Medio do Rendimento Liquido (R$)**")
  ) |>  
  opt_align_table_header(align = "left") |> 
  fmt_number(columns = 3:4) |> 
  cols_width(
    Ano_inicio_afastamento~px(110),
    contagem~px(200),
    valor_total~px(200),
    valor_rendimento_medio~px(200)
  )  |>
  data_color(
    columns = valor_rendimento_medio,
    colors = scales::col_numeric(
      palette = c("azure","cornflowerblue","darkblue"),
      domain = c(min(valor_rendimento_medio)	, 	max(valor_rendimento_medio))
    )
  ) |> 
  tab_stubhead(
    label = md ("**Unidade Federativa**")
  ) |> 
  opt_table_font(
    font = google_font("Times New Roman"), 
    weight = 600 
  ) |> 
  cols_align(
    align = "center",
    columns = everything()
)
tabela_08
```
<br>

## Indicadores

É necessário uma análise objetiva dos resultados obtidos através da estatística descritiva das variáveis **Valor do Rendimento Líquido Mensal** e **Valor do Rendimento Líquido por Hora**. Portanto, avalia-se o salário mensal do servidor que participou de serviços de cooperação internacional no exterior, ou seja, o Valor do Rendimento Líquido Mensal. Já a segunda variável representa o valor da hora de trabalho desse servidor. O valor do rendimento líquido por hora é calculado através da seguinte equação:  $$ RH = (\frac{R}{23})/8 $$  
Onde:  

    * RH = Valor do Rendimento Líquido por Hora 
    * R = Valor do Rendimento Líquido
    * 23 = Quantidade de dias úteis por mês 
    * 8 = Quantidade de horas por dia prestadas pelo servidor 
    
<br>

### Medidas de Tendência Central 
As medidas de tendência central a serem utilizadas serão: 

    * (1) Média;
    * (2) Mediana.
    
Em termos de análise, tem-se como imprescindível a investigação das medidas centrais resultantes do conjunto de dados. As medidas de tendência central podem ser definidas como a descrição matemática da posição central de um determinado conjunto de dados. 

Desta forma, abaixo estão apresentados as médias e as medianas das duas variáveis **Valor do Rendimento Líquido** e **Rendimento Líquido por Hora**. Consegue-se calcular, de forma simples, a média e a mediana no R através das funções `mean()` e `median()`.

```{r Tabela Estatística Descritiva do Valor do Rendimento Líquido - Medidas de Posição Central, echo=FALSE}
tabela_08 <- data.frame(
  variavel = c("Valor do Rendimento Liquido Total", "Valor do Rendimento Liquido por Hora"),
  media = c(mean(afastamentos_2021$Valor_rendimento_liquido), mean(afastamentos_2021$Rendimento_Liquido_Hora)),
  mediana = c(median(afastamentos_2021$Valor_rendimento_liquido), median(afastamentos_2021$Rendimento_Liquido_Hora))
)
```  

```{r Output Estatística Descritiva do Valor do Rendimento Líquido, echo=FALSE}
kable(
  tabela_08,
  col.names = c("Variável", "Média", "Mediana"), 
  digits = 2, 
  caption = md("Tabela - Medidas de Tendência Central Valor do Rendimento Líquido"),
  escape = FALSE) |> 
  kable_styling(full_width = F,
                bootstrap_options = c("striped")) 


```

<br>

### Medidas de Dispersão   

```{r Tabela Estatística Descritiva do Valor do Rendimento Líquido - Medidas de Dispersão, include=FALSE}

tabela_05 <- data.frame(
  variavel = c("Valor do Rendimento Líquido Total", "Valor do Rendimento Líquido por Hora"),
  sd = c(sd(afastamentos_2021$Valor_rendimento_liquido), sd(afastamentos_2021$Rendimento_Liquido_Hora)),
  var = c(var(afastamentos_2021$Valor_rendimento_liquido), var(afastamentos_2021$Rendimento_Liquido_Hora)),
  p.25 = c(quantile(afastamentos_2021$Valor_rendimento_liquido, probs = 0.25), quantile(afastamentos_2021$Rendimento_Liquido_Hora, probs = 0.25)), 
  p.75 = c(quantile(afastamentos_2021$Valor_rendimento_liquido, probs = 0.75), quantile(afastamentos_2021$Rendimento_Liquido_Hora, probs = 0.75)),
  skewness = c(skewness(afastamentos_2021$Valor_rendimento_liquido), skewness(afastamentos_2021$Rendimento_Liquido_Hora)),
  kurtosis = c(kurtosis(afastamentos_2021$Valor_rendimento_liquido), kurtosis(afastamentos_2021$Rendimento_Liquido_Hora))
  ) 


```

```{r Output Tabela Estatística Descritiva do Valor do Rendimento Líquido - Medidas de Dispersão, echo=FALSE}
kable(
  tabela_05,
  col.names = c("Variável", "Desvio Padrão", "Variância", "1º Quartil", "3º Quartil", "Skewness", "Kurtosis"), 
  digits = 2, 
  caption = md("**Tabela - Medidas de Dispersão do Valor do Rendimento Líquido**")
) |> 
  kable_styling(full_width = T, 
                bootstrap_options = c("striped")) 
              
```

<br>  

## Visualização Gráfica 

Em concomitância com as medidas de posição e as medidas de dispersão, a análise gráfica também possui valores inestimáveis para a análise de um determinado conjunto de dados. Para o conjunto de dados de Afastamentos, que vem sendo mencionado neste estudo, serão apresentados: gráfico de densidade; histograma; gráfico de pontos; gráfico de barras...

### Histograma  

  O histograma a seguir demonstra a distribuição de frequências dos valores referentes ao Valor do Rendimento Líquido Mensal para o ano de 2021.
  
<br>

```{r Histograma Valor do Rendimento Líquido, eval=FALSE, include=FALSE}
afastamentos_2021 |> 
  ggplot(aes(x = Valor_rendimento_liquido)) +
  geom_histogram(binwidth = 5000,
                 colour = "black",
                 aes(y = ..density.., fill = ..count..), 
                 alpha = 0.9
  ) +
  geom_density() + 
  stat_function(fun = dnorm,
                color = "red",
                size = 0.9, 
                args = list(mean = mean(afastamentos_2021$Valor_rendimento_liquido),
                            sd = sd(afastamentos_2021$Valor_rendimento_liquido))) +
  ggtitle("Histograma - Valor Rendimento Líquido") +
  labs(x = "Valor do Rendimento Líquido", y = "Frequência") +
  theme_classic2() +
  theme(plot.title = element_text(size = 12))
```

```{r Histograma Gastos, echo=FALSE}
hist <- afastamentos_2021 |> 
      plot_ly() |> 
      add_histogram(~Rendimento_Liquido_Hora) |> 
      layout(title = "Histograma - Valor da Hora Técnica",
             xaxis = list(title = "Histograma - Valor da Hora Técnica"),
             yaxis = list(title = "Frequência"))
hist
```
```{r SALVANDO EM OFFICE, eval=FALSE, include=FALSE}

doc_1 <- read_xlsx()
doc_1 <- xl_add_vg(doc, sheet = "Feuil1", code = print(grafico_densidade), 
  width = 6, height = 6, left = 1, top = 2 )
print(doc_1, target = "vg_1.xlsx")
#STEP 1 - save as temporary file 

temp_file <- paste(tempfile(), ".wmf", sep = "")
ggsave(temp_file, plot = grafico_densidade)

#STEP 2 - Open a blank powerpoint slide 

mkppt <- PPT.init(method = "RDCOMClient") #run the code for each R session
mkppt <- PPT.AddBlankSlide(mkppt)

```  

<br>

### Boxplot  

  O boxplot abaixo representa como a dispersão dos dados do Valor da Hora Técnica, para o ano de 2021, (Valor do Rendimento por Hora) estão distribuídos. Percebe-se a presença de inúmeros *outliers*, que influenciam diretamente na média amostral.  

```{r Box Plot - Valor da Hora Técnica, echo=FALSE}
boxplot <- afastamentos_2021|>
      plot_ly() |>
      add_boxplot(~Rendimento_Liquido_Hora) |> 
      layout(xaxis = list(title = "BoxPlot - Valor da Hora Técnica"))
boxplot
```

<br>

### Gráfico de Linhas

  O gráfico de linhas abaixo demonstra no eixo x os meses do ano de 2021 e no eixo y o número de afastamentos que foram realizados naquele ano. Percebe-se um padrão de um maior números de afastamentos acumulado nos meses de Setembro, Outubro, Novembro e Dezembro (final do ano).  

```{r Grafico Linhas, echo=FALSE}
mes_grafico_linhas <- ggplot(data = afastamentos_2021) +
  geom_line(aes(x = Mes_inicio_afastamento, group = 1), stat = "count", color = "blue", size = 1.2) +
  scale_x_discrete(labels = c("Jan", "Fev", "Mar", "Abr", "Mai", "Jun", "Jul", "Ago", "Set", "Out", "Nov", "Dez")) +
  theme_classic2() +
  labs( x = "Mes inicio do afastamento", 
        y = "Quantidade de Afastamentos",
        title = "Afastamentos por Mes em 2021") +
  theme(plot.title = element_text(size = 14),
        axis.title.x = element_text(size = 11),
        axis.title.y = element_text(size = 11))
mes_grafico_linhas


#salvando no pacote office - gráfico editável

#doc <- read_xlsx()
#doc <- xl_add_vg(doc, sheet = "Feuil1", code = print(mes_grafico_linhas), 
#  width = 6, height = 6, left = 1, top = 2 )
#print(doc, target = "vg.xlsx")

#salvando como imagem
#ggsave(plot = mes_grafico_linhas, filename = "mes_grafico_linha.png")
```

<br>

### Gráfico de Barras

  O gráfico de barras a seguir apresenta a evolução dos gastos com afastamentos em cooperação técnica ao longo dos anos. Percebe-se uma queda significativa nos gastos entre na passagem dos anos 2019 para 2020. Isto se dá devido à crise global no ano de 2020, a pandemia causada pelo *coronavírus*.   

```{r Grafico Gastos, echo=FALSE}
grafico_gastos <- plot_ly(afastamentos_total,
                          x = ~Ano_inicio_afastamento,
                          y = ~Valor_rendimento_liquido,
                          type = "bar",
                          marker = list(color = 'rgb(158,202,225)',
                                        line = list(color = 'rgb(8,48,107)',
                                                    width = 1.5))) |> 
                          layout(title = "Gastos com Afastamentos ao longo dos anos",
                                 xaxis = list(title = "Ano do Afastamento"),
                                 yaxis = list(title = "Gastos em Milhões (R$)"))
grafico_gastos
```


# Referências 

* Visualização dos tipos de “highlights”: Por Eran Aviv

* Visualização das opções de temas: Por Andrew Zieffler

* Criando tabelas com gtPackage: Por Rich Iannone

* Dicas para personalização de tabelas pelo pacote kableExtra: Por Hao Zhu
Material sobre RMarkdown em português: RLadies BH

* Reis, E.A., Reis I.A. (2002) Análise Descritiva de Dados. Relatório Técnico do Departamento de Estatística da UFMG. Disponível em: www.est.ufmg.br

* https://petmecanica.ufes.br/sites/petengenhariamecanica.ufes.br/files/field/anexo/apostila_latex.pdf

* https://cdr.ibpad.com.br/ggplot2.html

